智慧財產法院刑事判決
                              100年度刑智上更(五)字第5號
上  訴  人　臺灣臺北地方法院檢察署檢察官
上　訴　人　劉錦桂　　　　
即　被　告　　　　　　　　號
被      告　林慧琴　　　　
共      同
選任辯護人　張靜律師
上列上訴人因被告等違反著作權法案件，不服臺灣臺北地方法院
89年度訴字第1338號，中華民國91年10月2 日第一審判決（起訴
案號：臺灣臺北地方法院檢察署89年度偵字第5510號、第5511號
、第6273號），提起上訴，判決後經最高法院第四次發回更審，
本院判決如下：
    主  文
原判決關於劉錦桂部分撤銷。
劉錦桂以犯意圖銷售而擅自以重製之方法侵害他人之著作財產權
之罪為常業，處有期徒刑壹年貳月，減為有期徒刑柒月，緩刑參
年，並於本案判決確定後陸個月內，向公庫支付新臺幣伍萬元。
扣案盜版音樂母片拾玖片、盜版音樂光碟捌仟陸佰拾陸片、盜
版之音樂MO貳片、盜版音樂光碟封面紙盒柒佰張、音樂光碟設計
檔案稿光碟壹片、估價單貳拾張，均沒收。
其他上訴駁回。
    事  實
一、劉錦桂為錦茂傳播有限公司（下稱錦茂公司，業經解散登記
    ，因法人消滅而經不起訴處分）之負責人，且為吉普唱片有
    限公司（下稱吉普公司，業經解散登記，因法人消滅業為不
    起訴處分）之實際負責人，明知任詩傑實業有限公司（下稱
    任詩傑公司）製作出版之「中國龍唱片／中國音樂家大系」
    系列錄音專輯之錄音著作（被侵害之音樂光碟片專輯名稱、
    錄音著作名稱均詳如附表一編號1 至18所示，下稱系爭錄音
    著作）為任詩傑公司享有著作權之錄音著作；如附表一編號
    19、20分別為溫隆俊、吳文光所享有著作權之錄音著作，未
    經任詩傑公司、溫隆俊、吳文光同意或授權，不得擅自重製
    、散布或意圖營利而交付，竟基於意圖銷售而擅自以重製之
    方法侵害他人之著作財產權為常業之犯意，自民國88年12月
    2 日起，將其於88年8 月間在大陸地區取得由金海灣音像出
    版社出版、大恒電子出版社發行之負載系爭錄音著作之音樂
    光碟片，以錦茂公司、吉普公司名義，委由不知情之大震科
    技股份有限公司（下稱大震公司）員工重製版光碟片，並以
    錦茂公司及吉普公司之名義，以平均每片批價新臺幣（下同
    ）20元至25元之價格，販售至光華唱片有限公司等唱片零售
    商（錦茂公司、吉普公司發行之音樂光碟專輯侵害系爭錄音
    著作之情形詳如附表二、附表三所載），而侵害前揭著作財
    產權，並以之為常業。嗣於89年3 月7 日為警查獲，並分別
    在大震公司扣得盜版音樂母片20片（其中1 片於偵查前即遺
    失）、錦茂公司及吉普公司與大震公司壓製光碟合約書及訂
    單3 份、已壓製完成之盜版音樂光碟833 片；在臺北市○○
    區○○路○ 段○○巷5 弄22號錦茂公司處及同路1 段19巷3 弄
    6 號倉庫內，扣得盜版音樂光碟片7,745 片、盜版音樂光碟
    封面紙盒700 張；在臺北市○○區○○路○ 段○○巷41號2 樓
    吉普公司處，扣得盜版音樂光碟58片、MO2 片、估價單20張
    ，及音樂光碟設計檔案稿光碟片1 片。
二、案經任詩傑公司代表人李文達訴由內政部警政署保安警察第
    二總隊第一大隊第一中隊報請臺灣臺北地方法院檢察署檢察
    官偵查起訴。
    理  由
甲、證據能力方面
    按被告以外之人於審判外之陳述，雖不符前四條之規定，而
    經當事人於審判程序同意作為證據，法院審酌該言詞陳述或
    書面陳述作成時之情況，認為適當者，亦得為證據；當事人
    、代理人或辯護人於法院調查證據時，知有第159條第1項不
    得為證據之情形，而未於言詞辯論終結前聲明異議者，視為
    有前項之同意；刑事訴訟法第159條之5定有明文。查，本判
    決下列認定事實所引用之被告以外之人於審判外所為之供述
    證據資料（包含人證與文書等證據），並無證據證明係公務
    員違背法定程序所取得；而檢察官、被告劉錦桂及辯護人對
    本院提示之卷證，亦均表示對於證據能力沒有意見而不予爭
    執（詳參本院100 年8 月15日審理筆錄），且迄至言詞辯論
    終結前亦未再聲明異議，本院審酌上開證據資料製作時之情
    況，尚無違法不當或證明力明顯過低之瑕疵，亦認以之作為
    證據，應屬適當。
乙、實體方面
壹、撤銷改判部分（即被告劉錦桂有罪部分）：
一、上述被告劉錦桂意圖銷售而擅自以重製之方法侵害他人之著
    作財產權，並販賣該重製物，而以之為常業之犯罪事實，業
    據被告劉錦桂於本院審理時坦承不諱，並有下列證據可資證
    明。
  (一)按將聲音錄製附著於特定媒介物上，若具一定之原創性，即
    屬著作權法第5 條第1 項第8 款所指之錄音著作，而完成該
    錄音著作之錄製之人，即取得錄音著作之著作權。錄音著作
    ，包括任何藉機械或設備表現系列聲音而能附著於任何媒介
    物上之著作，即業界所稱之後製，將表演人表演之聲音收錄
    下來，再利用機器設備加以處理，並將處理後的聲音，固著
    於媒介物上形成聲音之創作，此即是錄音著作。告訴人指稱
    ：「告訴人自七十八年起即不斷在大陸各地尋訪名家宗師，
    蒐集完整之國樂經典，聘請音樂學者及資深音樂家組成『中
    國龍企劃組合』負責籌畫，有計劃地由告訴人出資，邀請大
    陸各地著名國家一級演員演奏畢生精華曲目，並現場收音錄
    製高品質母帶，加以精緻設計包裝、中英文解說，完成中國
    音樂大系系列CD唱片……」等語（見98年度偵字第6273號偵
    查卷( 一) 第2 頁），且證人李文達證稱：當時係使用兩隻
    AKGTUBE 真空管麥克風，一支八千美金，還有其他的設備很
    多，不勝枚舉（見台灣高等法院91年度上訴字第3302號卷第
    1 宗第126 頁）等語，足見附表所示之錄音著作係經過錄音
    設備處理，並非單純在現場錄音，且其表演內容係由主奏樂
    器及伴奏樂器配合演出，而表現各種情感，系爭錄音著作當
    然具有原創性。
  (二)次按著作權之授權利用，有專屬授權與非專屬授權之分。非
    專屬授權，著作財產權得授權多人，不受限制；專屬授權，
    則係獨占之許諾，著作財產權人不得再就同一權利更授權第
    三人使用，甚至授權人自己亦不得使用該權利。專屬授權之
    被授權人於其被授權之範圍內既獨占利用著作財產權，則其
    權利之被侵害與原著作財產權人之權利被侵害，並無不同，
    自係犯罪之直接被害人，而得依法提起告訴或自訴（參照最
    高法院86年度臺上字第3612號判決意旨）。依告訴人所提出
    之獨家授權合約書（見89年度偵字第6273號卷第135 至136
    頁）所示，附表一編號1 至18所列之錄音著作，為任詩傑公
    司籌劃，在大陸地區與王鐵錘、張福金、劉長福、李光陸、
    林毛根、王甫建、孫貴生、項祖華、胡海泉、林石城、秦鵬
    章、李執恭、曹文工、吳文光、吳玉霞、周耀錕、張維良、
    馬光陸、張銳、甘柏林、張式功、楊秀明、胡炳旭、簡廣易
    等演奏家、詞曲作家、指揮家合作，而將其等所演奏、作詞
    譜曲或指揮之樂曲錄製附著在特定媒介物上乙節，有告訴人
    與上開演奏家、詞曲作家、指揮家簽訂之著作權轉讓契約書
    、錄音著作轉讓合約書、財團法人海峽交流基金會公證書、
    照片、部分曲譜等在卷可稽。且上開契約書部分業經財團法
    人海峽交流基金會公證，有公證書可佐，應認該等契約書為
    真正無訛；又告訴人與上開演奏家、指揮家、詞曲作家合作
    錄製系爭錄音著作，其間之契約本不以作成書面為必要，是
    僅要有合作之事實，雖合作當時未立具書面契約，事後為訴
    訟舉證之需要而補作書面契約，亦難認係偽作，而依卷附「
    思凡」、「豫西風情」、「春江花月夜」等專輯之錄音著作
    轉讓合約書所示，告訴人係與林毛根、馬光陸、林石城等演
    奏家簽訂該等合約，而衡情實難想像告訴人實際上並未與該
    等演奏家合作，卻能一系列錄製其等演奏之情，是應認告訴
    人確有與該等演奏家合作錄音之事實，從而上開「思凡」、
    「豫西風情」、「春江花月夜」等專輯之合約書應係事後補
    作而非偽作，並不影響其簽約之真實性。又固然僅將聲音錄
    製附著於特定媒介物之人為錄音著作人，至演奏家、詞曲作
    家則係就其表演著作、詞曲著作分別取得著作權，但不當然
    原始取得錄音著作權，是上開契約書記載前揭演奏家、詞曲
    作家及指揮家將系爭錄音著作之著作權轉讓予告訴人，雖不
    合法律邏輯，然此或因契約當事人不諳法律用語之故，無損
    於該等契約書適能佐證告訴人確有與上述演奏家、詞曲作家
    及指揮家合作錄製系爭錄音著作之事實，告訴人即因而取得
    錄音著作權。足見告訴人、溫隆俊、吳文光等人確有附表一
    編號1 至20所列錄音著作之著作權無訛。
  (三)大陸地區之大恒電子出版社確有發行系爭錄音著作之音樂光
    碟片，有大恒電子出版社之產品目錄、音樂光碟正反面封面
    影本附卷可稽，而經交互比對告訴人、錦茂公司、吉普公司
    、大恒電子出版社所發行之收錄系爭錄音著作之音樂光碟專
    輯名稱、曲目及編排，可知錦茂公司及吉普公司所發行之音
    樂光碟雖確有收錄告訴人有著作權之系爭錄音著作，惟其專
    輯名稱與曲目編排與告訴人所發行者略有不同，而與大恒電
    子出版社所發行者完全一致，如告訴人發行之「豫西風情」
    專輯，吉普公司及大恒電子出版社之專輯名稱則均為「新春
    樂」，又如吉普公司及大恒電子出版社發行之「春江花月夜
    」專輯，除收錄告訴人發行之「春江花月夜」專輯之所有曲
    目外，均亦收錄告訴人另一「十面埋伏」專輯中之第10首；
    從而，應可認定被告劉錦桂以錦茂公司、吉普公司名義發行
    之音樂光碟，有重製告訴人任詩傑公司、溫隆俊、吳文光之
    系爭錄音著作，且其重製之來源，係自大恒電子出版社所發
    行之音樂光碟，然大恒電子出版社並未授權錦茂公司在臺灣
    發行系爭錄音著作，足見被告劉錦桂並未取得合法授權，即
    擅自重製前開錄音著作銷售。此外，復有扣案之盜版音樂母
    片19片（原扣得20片，因其中1 片於偵查前即遺失，此已據
    被告劉錦桂供明，見89年度他字第910 號卷第15頁）、錦茂
    公司及吉普公司與大震公司壓製光碟合約書及訂單3 份、盜
    版音樂光碟8,136 片（原共查扣8,636 片，其中833 片在大
    震公司扣得、7,745 片在錦茂公司處扣得、58片在吉普公司
    處扣得）、音樂MO2 片、盜版音樂光碟封面紙盒700 張、估
    價單20張，及音樂光碟設計檔案稿光碟片1 片、查獲現場照
    片等在卷可資佐憑，足認被告劉錦桂自白與事實相符。
  (四)本件被告劉錦桂明知如附表所列之錄音著作未經任詩傑公司
    、溫隆俊、吳文光同意或授權，仍委由不知情之大震公司員
    工重製為音樂光碟片，並以錦茂公司及吉普公司之名義，以
    平均每片批價20元至25元之價格，販售至光華唱片有限公司
    等唱片零售，以牟取利潤，已詳見前述，其主觀上確有營利
    之意圖，又被告劉錦桂以公司經營之方式從事上開犯罪行為
    ，頗具營業規模，非法獲利不少，足見被告劉錦桂以此為業
    ，並賴以維生，顯然係反覆以該行為為目的之社會活動，為
    職業性犯罪，足認被告劉錦桂自白與事實相符。本件事證明
    確，其犯行洵堪認定。
二、按刑法上所謂常業犯，指反覆以同種類行為為目的之社會活
    動之職業性犯罪而言，至於犯罪所得之多寡，是否恃此犯罪
    為唯一之謀生職業，則非所問，最高法院85年度台上字第51
    0 號判例意旨可資參照。又修正前著作權法第94條所謂：以
    犯第91條、第92條、第93條之罪為常業者，係指專以觸犯該
    等法條之罪，為其日常生活之職業者而言。故該法第94條為
    第91條、第92條、第93條犯罪之加重態樣，性質上屬多數行
    為之集合犯，法律上擬制為一罪，即學理上所稱之實質上一
    罪。其反覆從事之多數行為相互間並不發生連續犯、牽連犯
    或想像競合犯裁判上一罪之問題（最高法院92年度台上字第
    5115號判決意旨參照）。被告劉錦桂為錦茂公司之負責人、
    吉普公司實際之負責人，意圖銷售而擅自以重製之方法侵害
    他人之著作財產權，並以此收入謀生，參以扣案重製光碟數
    量龐大、種類繁多，其犯行顯非偶然為之而有既定營業模式
    ，具有反覆實施性，顯係以此為業，而為常業犯。被告劉錦
    桂意圖銷售而擅自以重製之方法侵害他人之著作財產權罪，
    並以之為常業犯之犯罪事實部分，檢察官於原審審理時亦陳
    述：「卷附的全部證物已顯示出被告係常業犯，故因而變更
    法條…。」、「……所犯法條變更為著作權法第91條、第94
    條之常業犯」（見原審卷(二)第19、22頁），本院自應予審理
    判決。
三、復按「行為後法律有變更者，適用行為時之法律。但行為後
    之法律有利於行為人者，適用最有利於行為人之法律。」，
    刑法第2 條第l 項訂有明文。查被告劉錦桂行為後法律有所
    修正，茲比較新舊法如下：
  (1)87年1月21日修正公布之著作權法：
  其中第91條第2項意圖銷售而擅自以重製之方法侵害他人之
    著作財產權罪，法定刑為「處六月以上五年以下有期徒刑，
    得併科新臺幣三十萬元以下罰金」，同法第94條規定以犯該
    罪為常業者，法定刑為「處一年以上七年以下有期徒刑，得
    併科新臺幣四十五萬元以下罰金」，此外第98條「犯第九十
    一條至第九十五條之罪，供犯罪所用或因犯罪所得之物，沒
    收之」之義務沒收之規定則經整條刪除。
  行為人有第87條第2款所列之侵害著作權犯行，構成要件為
    「明知為侵害著作權或製版權之物而散布或意圖散布而陳列
    或持有或意圖營利而交付者」，依同法第93條規定，「處二
    年以下有期徒刑，得併科新臺幣十萬元以下罰金」；又同法
    第94條亦明定「以犯第九十一條、第九十二條或第九十三條
    之罪為常業者，處一年以上七年以下有期徒刑，得併科新台
    幣四十五萬元以下罰金」。
  (2)92年7月9日修正公布之著作權法：
  原條文第91條第2項改列為第91條第1項，構成要件修正為「
    意圖營利而以重製之方法侵害他人之著作財產權」，法定刑
    修正為「處五年以下有期徒刑、拘役，或併科新臺幣二十萬
    元以上二百萬元以下罰金」，同法第94條第1項規定以犯該
    罪為常業者，法定刑部分則修正提高併科罰金之數額，即修
    正為「處一年以上七年以下有期徒刑，得併科新臺幣三十萬
    元以上三百萬元以下罰金」，同法第98條復增定「犯第九十
    一條至第九十六條之一之罪，供犯罪所用或因犯罪所得之物
    ，得沒收之。但犯第九十一條第三項及第九十一條之一第三
    項之罪者，其得沒收之物，不以屬於犯人者為限」。
　原條文第87條第2款規定修正為「明知為侵害製版權之物而
  　散布或意圖散布而公開陳列或持有者」；另增列第91條之1
    第1項，其構成要件為「意圖營利而以移轉所有權之方法散
    布著作原件或其重製物而侵害他人之著作財產權」，法定刑
    則為「處三年以下有期徒刑、拘役，或科或併科新臺幣七十
    五萬元以下罰金」，同法第94條規定以犯該罪為常業者，法
    定刑為「處一年以上七年以下有期徒刑，得併科新臺幣三十
    萬元以上三百萬元以下罰金」。
  (3)93年9月1日修正公布之著作權法：
  此次修正，將前述92年7 月9 日修正公布之著作權法第91條
    第1 項又改列為第91條第2 項，構成要件則修正為「意圖銷
    售而擅自以重製之方法侵害他人之著作財產權」，法定刑修
    正為「處六月以上五年以下有期徒刑，得併科新臺幣二十萬
    元以上二百萬元以下罰金」，第3 項增為「以重製於光碟之
    方法犯前項之罪者，處六月以上五年以下有期徒刑，得併科
    新台幣五十萬元以上五百萬元以下罰金」，同法第94條及第
    98條未經修正。
  著作權法第91條之1分列第1項、第2項，各該構成要件及其
    法定刑則修正為「第一項：擅自以移轉所有權之方法散布著
    作原件或其重製物而侵害他人之著作財產權者，處三年以下
    有期徒刑、拘役，或科或併科新臺幣五十萬元以下罰金」、
    「第二項：明知係侵害著作財產權之重製物而散布或意圖散
    布而公開陳列或持有者，處三年以下有期徒刑、拘役，得併
    科新臺幣七萬元以上七十五萬元以下罰金」，同法第94條則
    未經修正。
  (4)95年5月30日修正公布之著作權法：
  　著作權法第91條之1增列第3、4項，其構成要件及其法定刑
    分別為「犯前項之罪，其重製物為光碟者，處六月以上三年
    以下有期徒刑，得併科新臺幣二十萬元以上二百萬元以下罰
    金。但違反第八十七條第四款規定輸入之光碟，不在此限」
    、「犯前二項之罪，經供出其物品來源，因而破獲者，得減
    輕其刑」；其中第91條之1第1、2項未修正，同法第94條常
    業犯之規定則修正刪除。
  (5)不論87年1 月21日修正公布、92年7 月9 日修正公布、或93
    年9 月1 日修正公布之著作權法第100 條，均明文規定犯同
    法第94條之罪者不在告訴乃論之列。至95年5 月30日修正公
    布著作權法第100 條則修正為「本章之罪，須告訴乃論。但
    犯第九十一條第三項及第九十一條之一第三項之罪，不在此
    限」。
  (6)經綜合著作權法修法前後全部規定比較上開修正等規定，被
    告劉錦桂行為後，常業犯之規定業已刪除，本件被告劉錦桂
    所為本案犯行，若依新法各別論以一罪而予數罪併罰之結果
    ，其刑度顯較適用修正前常業犯之罪刑為重，經比較結果，
    以適用修正前常業犯之規定較有利被告劉錦桂；且以適用87
    年1 月21日修正公布之著作權法較有利被告劉錦桂。
  (7)另行為時（87年1 月21日修正）著作權法刪除著作權法第98
    條有關沒收之規定，92年7 月9 日、93年9 月1 日修正後著
    作權法雖又回復增訂，然按從刑附屬於主刑，仍應依主刑所
    適用之法律（最高法院95年度第8 次刑事庭會議決議參照）
    ，附此敘明。
  (8)又刑法第38條關於沒收之規定，雖亦有修正，惟修正後對被
    告劉錦桂並無有利或不利之情形，自不生新舊法比較之問題
    ，附此敘明。
四、核被告劉錦桂明知未經系爭錄音著作之著作權人同意或授權
    ，而擅自重製盜版光碟為常業，核其所為，係犯行為時（87
    年1 月21日修正）著作權法第91條、第94條意圖銷售而擅自
    以重製之方法侵害他人之著作財產權之罪為常業罪。復按著
    作權法第91條第2 項既係規定意圖銷售或出租而擅自重製他
    人著作，則依低度行為吸收於高度行為之原則，其出賣散布
    重製他人著作之行為，當吸收於擅自重製行為之中，自應專
    依重製之規定處罰（最高法院92年度台上字第1425號判決意
    旨參照），故本件被告劉錦桂非法重製錄音光碟後，進而為
    散布之行為，其散布之低度行為，應為重製盜版光碟之高度
    行為所吸收，不另論罪。被告劉錦桂係利用不知情之大震公
    司員工重製系爭錄音著作，係間接正犯。又公訴人於原審論
    告時已變更起訴法條為修正前著作權法第91條、第94條之常
    業犯（見原審卷(二)第19、22頁），本院自無再予變更起訴法
    條，附此敘明。再按常業犯為實質上之一罪，而修正前著作
    權法第94條之常業犯，依同法第100 條之規定，又非屬告訴
    乃論之罪，原不待有告訴權人之告訴，即得予以訴追處罰，
    則被告劉錦桂重製、銷售盜版光碟犯行，縱有部分光碟未據
    有告訴權人提出告訴，本於審判不可分之原則，仍應一併予
    以判決，不得以部分未據告訴，即置之而不論（最高法院92
    年度台上字第594 號判決可資參照）。又按「自第一審繫屬
    日起已逾八年未能判決確定之案件，除依法應諭知無罪判決
    者外，經被告聲請，法院審酌下列事項，認侵害被告受迅速
    審判之權利，情節重大，有予適當救濟之必要者，得酌量減
    輕其刑：一、訴訟程序之延滯，是否係因被告之事由。二、
    案件在法律及事實上之複雜程度與訴訟程序延滯之衡平關係
    。三、其他與迅速審判有關之事項。」，刑事妥速審判法第
    7 條定有明文。經查本案係於89年9 月29日繫屬於原審法院
    ，有原審法院收狀章一枚在卷可佐（詳原審卷（一）第1 頁
    ），故自第一審繫屬日起至今，案件繫屬已滿八年，被告劉
    錦桂於本院辯論終結前以言詞聲請依上開規定酌減其刑（詳
    本院100 年8 月15日審判筆錄第255 頁），審酌本案訴訟程
    序之延滯，並無被告因逃亡而遭通緝、因病而停止審判、另
    案長期在國外羈押或服刑、或意圖阻撓訴訟程序之順利進行
    ，一再無理由之聲請迴避等，屬被告個人事由所造成案件之
    延滯之情形，又本案訴訟程序之延滯，由來於查證欠明，致
    一再發回，非可歸責於被告劉錦桂、及本案案情複雜、證據
    繁多、被告劉錦桂罪名之輕重、所承受經濟上、心理上之負
    擔等事項，對其受迅速審判之權利之影響，應屬重大，爰依
    前開規定，酌量減輕其刑。
五、原審對被告劉錦桂予以論罪科刑，固非無見，惟查：
  (一)附表一編號19所列之錄音著作，依溫隆俊獨家授權予告訴人
    公司所簽訂之獨家授權合約書（三）所載，其合約期限自本
    合約簽訂日起3 年有效，期滿得自動延長3 年，而合約書之
    簽訂日為82年10月4 日，有上開合約書影本在卷可稽( 見89
    年度偵字第6273號卷第135 頁反面），據證人溫隆俊於原審
    到庭結證稱：訂約後僅見過告訴人代表人一面，催討版稅未
    果，以後即未再見面（見原審95年3 月1 日筆錄），足見該
    合約於自動延長3 年後之88年10月3 日已失效，告訴人已非
    該著作財產權人，該著作財產權人應為溫隆俊。另查，附表
    一編號20所列之錄音著作，依吳文光與告訴人公司所簽訂之
    著作轉讓契約書所載，其合約期限自本合約簽訂日起2 年有
    效，而合約書之簽訂日為82年7 月4 日，有上開合約書影本
    在卷可稽（見89年度偵字第6273號卷第137 、138 頁），足
    見該合約於84年7 月4 日已失效，告訴人已非著作財產權人
    ，該著作財產權人應為吳文光。是本件查扣之8636片光碟中
    ，尚包括溫隆俊、吳文光所有之「廣東音樂」及「陽春」光
    碟（其中廣東音樂248 片，陽春252 片，共計500 片），原
    審未予詳察，即有違誤。
  (二)被告劉錦桂反覆以重製、販賣盜版光碟片之方式牟利，所為
    已符合前揭最高法院判例所認修正前著作權法「常業犯所指
    反覆以同種類行為為目的之社會活動之職業性犯罪」之要件
    ，原審僅論以被告連續意圖銷售而擅自以重製之方法侵害他
    人著作財產權及明知為侵害著作權之物意圖營利而交付罪，
    未論以修正前著作權法常業犯即有未洽。
  (三)被告劉錦桂行為後，著作權法部分條文分別於92年7 月9 日
    、93年9 月1 日修正公布施行、95年5 月30日修正公布（95
    年7 月1 日施行），刑法規定亦於95年7 月1 日修正施行，
    原判決未及比較新舊法之適用，尚有未洽。刑法於被告劉錦
    桂行為後已有修正，原審未及比較，亦有未合。
  (四)中華民國96年罪犯減刑條例於96年7 月4 日公布，並自96年
    7 月16日施行，原判決未及審酌；且未及適用刑事妥速審判
    法，均尚有未洽。
  (五)被告劉錦桂係以錦茂公司、吉普公司名義，委由不知情之大
    震公司員工重製盜版光碟片，以重製方式侵害他人之著作財
    產權，為間接正犯，原審未予以認定，尚有未洽。
  (六)扣案之盜版音樂母片19片、盜版音樂光碟8,136 片、盜版之
    音樂MO2 片、盜版音樂光碟封面紙盒700 張、音樂光碟設計
    檔案稿光碟片1 片、估價單20張，均為被告劉錦桂利用錦茂
    公司、吉普公司發行之系爭錄音著作之音樂光碟，或利用該
    2 公司發行該等光碟業務所用相關之物件，應屬被告劉錦桂
    所有（詳如後述）。原審未予詳究，遽認為應屬錦茂公司、
    吉普公司所有，而未予以宣告沒收，亦有違誤。
  (七)被告劉錦桂上訴雖無理由，惟原判決既有上開可議之處，自
    應由本院予以撤銷改判。爰審酌被告劉錦桂貪圖不法利益，
    不尊重他人智慧財產權，侵害他人著作權，且係錦茂公司之
    負責人、吉普公司之實際負責人，卻於查獲後立即解散該2
    公司以規避刑罰，此有該2 公司之公司查詢資料在偵查卷可
    稽，未與告訴人達成和解，重製之數量眾多，本不宜輕縱，
    惟念及於本院審理時尚能坦承犯行，知所悔悟等一切情狀，
    量處有期徒刑1 年2 月。又被告劉錦桂之犯罪於96年4 月24
    日之前，合於中華民國九十六年罪犯減刑條例第2 條第1 項
    第3 款規定，應減其宣告刑二分之一，即減為有期徒刑7 月
    。又法院對於具備緩刑條件之刑事被告，認為以暫不執行刑
    罰為適當者，得宣告緩刑，為刑法第74條所明定，至於暫不
    執行刑罰之是否適當，則由法院就被告有無累犯之虞，及能
    否由於刑罰之宣告而策其自新等一切情形，依其自由裁量定
    之（最高法院29年上字第26號判例參照）。查被告劉錦桂就
    本案犯罪事實，於本院審理時供承不諱，僅因告訴人通知不
    到，未能達成和解，其犯罪後於本院審理時，深知悔悟，知
    所非是，態度良好，且其前未曾受有期徒刑以上刑之宣告，
    亦有臺灣高等法院被告前案紀錄表一紙在卷可按，本院因認
    被告劉錦桂經此偵審程序，復經科刑教訓，當已知所警惕而
    無再犯之虞，因認所宣告之刑以暫不執行為適當，且檢察官
    亦表示同意給予被告劉錦桂附條件緩刑（見本院卷第255 頁
    ），爰併諭知緩刑3 年，以啟自新。然為促使其日後得以知
    曉尊重他人智慧財產權及維護國民健康之觀念，並依刑法第
    74條第2 項第4 款規定，諭知應於本案判決確定後6 個月內
    支付5 萬元予公庫。
六、另按行為時（87年1 月21日修正）著作權法刪除第98條有關
    沒收之規定，應回歸適用刑法第38條關於沒收之規定。扣案
    之盜版音樂母片19片（原扣得20片，因其中1 片於偵查前即
    遺失，此已據被告劉錦桂供明，見89年度他字第910 號卷第
    15頁）、盜版音樂光碟8,636 片（其中833 片在大震公司扣
    得、7,745 片在錦茂公司處扣得、58片在吉普公司處扣得）
    、盜版之音樂MO2 片、盜版音樂光碟封面紙盒700 張、音樂
    光碟設計檔案稿光碟片1 片、估價單20張，均為被告劉錦桂
    利用錦茂公司、吉普公司發行之系爭錄音著作之音樂光碟，
    或利用該2 公司發行該等光碟業務所用相關之物件。查被告
    劉錦桂為錦茂公司之負責人、吉普公司之實際負責人，被告
    劉錦桂設立錦茂公司、吉普公司後，利用該2 公司為本件犯
    行，實際犯罪所得均歸被告劉錦桂2 人所有；且被告劉錦桂
    等經查獲後立即解散該2 公司，該2 公司均已消滅，此有該
    2 公司之公司查詢資料在偵查卷可稽。是故，上揭扣案之盜
    版音樂母片19片、盜版音樂光碟8,636 片、盜版之音樂MO2
    片、盜版音樂光碟封面紙盒700 張、音樂光碟設計檔案稿光
    碟片1 片、估價單20張，均應屬被告劉錦桂所有，且為供被
    告劉錦桂犯罪所用或因犯罪所得之物，應依刑法第38條第1
    項第2 款、第3 款之規定宣告沒收。至扣案之錦茂公司及吉
    普公司與大震公司壓製光碟合約書及訂單3 份係存放於大震
    公司，應屬大震公司所有，本院均無從宣告沒收，併此敘明
    。
貳、上訴駁回部分（即被林慧琴無罪部分）：
一、公訴意旨略以：被告林慧琴與被告劉錦桂係夫妻，並為吉普
    公司之負責人，明知系爭錄音著作為任詩傑公司享有著作權
    之錄音著作，未經任詩傑公司同意或授權，不得擅自重製、
    散布或意圖營利而交付，竟與被告劉錦桂基於共同意圖銷售
    、營利之概括犯意聯絡，自88年12月2 日起，與被告劉錦桂
    連續委由不知情之大震員工重製系爭錄音著作為音樂光碟片
    ，並以錦茂公司及吉普公司之名義，以平均每片批價20元至
    25元之價格，販售至光華唱片有限公司等唱片零售商，因認
    被告林慧琴涉犯著作權法第94條之以犯同法第91條第2 項之
    罪為常業之罪嫌云云。
二、按犯罪事實應依證據認定之，無證據不得推定其犯罪事實，
    刑事訴訟法第154 條定有明文。訊據被告林慧琴堅詞否認有
    前揭公訴人所指之犯行，辯稱：伊僅為吉普公司之掛名負責
    人，實際業務由其夫被告劉錦桂負責，設立吉普公司僅為節
    稅用，伊沒去過大陸，沒參與大恒電子出版社與錦茂公司簽
    約之事，被告劉錦桂在家裡跟伊說系爭錄音著作在大陸有與
    人簽約等語。公訴人認被告林慧琴涉有上開犯行，無非以被
    告林慧琴曾在錦茂公司之銷貨憑單上主管欄簽章，顯然亦參
    與該公司實際業務經營為據。然查，證人即在錦茂公司任職
    之員工郭秀美於原審90年3 月12日調查時證稱：被告林慧琴
    是吉普公司負責人，但我們對外都是以錦茂公司自稱，只有
    做帳時會用吉普公司名義，被告劉錦桂負責公司的決策業務
    ，林慧琴沒有處理公司業務等語（見原審卷(一)第45至46頁）
    ；證人即大震公司員工林國良於90年5 月11日原審調查時證
    稱：我都是和郭秀美接洽業務，我知道劉錦桂，但不認識林
    慧琴，錦茂公司負責人是劉錦桂，吉普公司負責人不清楚，
    因為較少接洽等語（見原審卷(一)第222 頁）。依上開證人之
    證詞，可佐證被告林慧琴所辯被告劉錦桂負責錦茂、吉普二
    公司之決策乙節，尚非無據。又被告劉錦桂重製系爭錄音著
    作之來源係大恒電子出版社在大陸地區所發行之音樂光碟，
    已如前述，而依卷附內政部警政署檢送被告林慧琴之出入境
    資料所示，其自85年1 月1 日起至本案查獲時止並無出入境
    紀錄，顯然其並未與被告劉錦桂共赴大陸取得重製系爭錄音
    著作之來源光碟。且依本案卷證資料，包含警察查扣、告訴
    人指訴均未發現被告林慧琴有實際參與販售光碟的行為，亦
    無所謂與上游或下游盤商接洽的證據，自難認被告林慧琴有
    何共同參與犯行。被告林慧琴與被告劉錦桂雖係夫妻，但夫
    妻之一方未向對方如實說明其本身所經營不法之事業，依常
    情亦非罕見。徵諸被告林慧琴又無負責公司之主要營運，自
    不可能一一徵詢被告劉錦桂其自大陸地區取回發行之錄音著
    作是否已獲得授權。又被告林慧琴雖曾於錦茂公司之銷貨憑
    單上之主管欄簽名，雖有該等銷貨憑單為證，但此至多僅能
    證明其知悉錦茂公司有銷售負載系爭錄音著作之光碟片而已
    ，並無從證明林慧琴知悉被告劉錦桂實際上未取得發行系爭
    錄音著作之授權。是以尚無法以被告林慧琴為名義負責人，
    即認定其有參與事業之經營。公訴人上訴意旨僅以被告林慧
    琴於89年3 月7 日於檢察官偵查時自承伊有時叫郭秀美拿光
    碟至大震公司刻模壓製，遽以認定被告林慧琴與被告劉錦桂
    共同經營吉普、錦茂二公司，尚非可採。檢察官上訴意旨又
    稱被告林慧琴於87年3 月7 日於檢察官偵查時供述：伊負責
    之吉普公司所販售之光碟與錦茂公司相同，大恒公司並未授
    權吉普公司製作販售系爭音樂著作，由伊先生作主以吉普公
    司之名義發行，光碟上之IFPI字樣係臺灣機器製作等語，遽
    以認定被告林慧琴顯已自承伊知悉吉普公司未經大恒公司授
    權而重製侵害告訴人任詩傑公司之音樂著作之情等語。惟細
    譯被告林慧琴於檢察官偵查當日筆錄內容（見偵查他卷第19
    頁），檢察官係詢問被告林慧琴：「你知道大陸片子ISRC及
    片子上IFPI的意義？」，被告林慧琴係回答：「ISRC不清楚
    ，IFPI應該是臺灣機器製造出來的光碟」（見89年度他字第
    910 號卷第19頁），是否為被告林慧琴猜測之意，是否如公
    訴人所稱必然知悉光碟上之IFPI字樣係臺灣機器製作之情，
    誠有所疑。況縱係被告林慧琴知悉IFPI字樣之意，亦自難以
    此推認被告林慧琴必然知悉所製作的係未取得授權之盜版光
    碟，亦難以證明被告林慧琴即有與被告劉錦桂共犯前揭行為
    。此外，復查無其他積極證據足資證明被告林慧琴確有檢察
    官所指之行為，核屬不能證明被告林慧琴犯罪，自應為被告
    林慧琴無罪之諭知。原審以檢察官之舉證並不足以證明被告
    林慧琴有參與重製販賣盜版光碟之行為，且未達於通常一般
    之人均不致有所懷疑，而得確信其為真實之程度，無從形成
    被告有罪之確信，因而為被告林慧琴無罪之諭知，經核尚無
    違誤。檢察官猶執陳詞，提起上訴，核無理由，應予駁回。
據上論斷，應依刑事訴訟法第368 條、第369 第1 項前段、第
364 條，第299 條第1 項前段、87年1 月21日修正公布之著作權
法第94條、第91條第2 項，刑法第2 條第1 項前段、第11條前段
、第38條第1 項第2 款、第3 款、第74條第1 項第1 款、第2 項
第4 款，刑事妥速審判法第7 條，中華民國96年罪犯減刑條例第
2 條第1 項第3 款、第7 條，判決如主文。
本案經檢察官洪光到庭執行職務。
中　　華　　民　　國　 100　　年　　8 　　月　　29　　日
                    智慧財產法院第一庭
                          審判長法　官  李得灶
                                法　官　汪漢卿
                                法　官  王俊雄
以上正本證明與原本無異。
本判決關於林慧琴部分，除依刑事妥速審判法第9 條第1 項之規
定為理由，不得上訴。其餘部分如不服本判決，應於收受送達後
10日內向本院提出上訴書狀，其未敘述上訴之理由者並得於提起
上訴後10日內向本院補提理由書（均須按他造當事人之人數附繕
本）『切勿逕送上級法院』。
中　　華　　民　　國　　100　 年　　8　　 月　　29　　日
                                書記官  王英傑

論罪科刑法條
87年1月21日修正公布之著作權法
第91條
擅自以重製之方法侵害他人之著作財產權者，處6 月以上3 年以
下有期徒刑，得併科新臺幣20萬元以下罰金。
意圖銷售或出租而擅自以重製之方法侵害他人之著作財產權者，
處6 月以上5 年以下有期徒刑，得併科新臺幣30萬元以下罰金。
第94條
以犯第91條、第92條或第93條之罪為常業者，處1 年以上7 年以
下有期徒刑，得併科新臺幣45萬元以下罰金。

刑事妥速審判法第9條
除前條情形外，第二審法院維持第一審所為無罪判決，提起上訴
之理由，以下列事項為限：
一、判決所適用之法令牴觸憲法。
二、判決違背司法院解釋。
三、判決違背判例。
刑事訴訟法第377 條至第379 條、第393 條第1 款規定，於前項
案件之審理，不適用之。